【裁判字號】    98,交抗,2869
【裁判日期】    981217
【裁判案由】    違反道路交通管理處罰條例
【裁判全文】
臺灣高等法院交通事件裁定            98年度交抗字第2869號
抗  告  人  交通部公路總局新竹區監理所中壢監理站
代  表  人  乙○○
受處分人    甲○○
                      號2樓
上列抗告人因受處分人違反道路交通管理處罰條例事件，不服臺
灣桃園地方法院中華民國98年11月9日裁定（98年度交聲字第121
6號），提起抗告，本院裁定如下：
    主  文
原裁定撤銷。
甲○○汽車駕駛人，駕駛汽車經測試檢定酒精濃度超過規定標準
，處罰鍰新臺幣參萬肆仟伍佰元，並應吊扣自用一般小貨車駕駛
執照拾貳個月及接受道路交通安全講習。
    理  由
一、原裁定略以：受處分人甲○○於民國98年4月21日晚間10時2
    9分許，駕駛車牌號碼MK-5602號自用一般小貨車行經桃園縣
    新農街高速公路橋下，為桃園縣政府警察局楊梅分局上湖派
    出所警員當場攔停舉發，並以受處分人有「酒後駕車，經呼
    氣酒測值為0.40mg/L」之違規為由，開立桃警局交字第DB00
    00000號舉發違反道路交通管理事件通知單。嗣經原處分機
    關依道路交通管理處罰條例第24條第1項第2款、第35條第1
    項第1款之規定，裁處罰鍰新臺幣（下同）34,500元，並吊
    扣駕駛執照12個月，施以道安講習處分，認雖無違誤，惟以
    原處分機關逕行吊扣受處分人職業聯結車駕駛執照，漏未審
    酌現行法道路交通管理處罰條例第68條之規範意涵及範圍，
    難認合法。因而撤銷原處分，並施以道路交通安全講習等語
    。
二、抗告意旨略以：
（一）道路交通管理處罰條例第35條第1項規定：「汽車駕駛人
      ，有駕駛汽車經測試檢定有第1款、酒精濃度超過規定標
      準者，處15,000元以上60,000元以下罰鍰，並當場移置保
      管該汽車及吊扣其駕駛執照1年」，同條例第24條第1項第
      2款規：「汽車駕駛人，有第35條第1項規定者，應接受道
      路交通安全講習。」，第67條第6項規定：「汽車駕駛人
      違反本條例規定，應受吊扣駕駛執照處分，於汽車駕駛人
      係無駕駛執照駕車者，在所規定最長吊扣期間內，不得考
      領駕駛執照。」。
（二）道路交通安全規則第1條規定：「本規則依道路交通管理
      處罰條例第62條第1項規定訂定之。」，受處分人依此授
      權命令第61條，已領有聯結車駕駛執照者，得駕駛大客車
      、大貨車、代用大客車、大客貨兩用車、曳引車、小型車
      、輕型機器腳踏車為合法駕駛憑證。依處罰條例第35條第
      1項規定將其違規當時所持駕照資格，予以吊扣駕照1年，
      原裁定將有合法駕駛資格，有合法駕駛執照之駕駛人酒後
      駕車，不須吊扣駕照，得繼續駕駛酒後駕駛之自用小客車
      ，對酒後駕車須吊扣駕照限制駕駛權利之其他駕駛人顯不
      公平，亦顯已違反道路交通管理處罰條例第35條規定。
（三）對於無照駕駛之人，酒後駕車尚須依道路交通管理處罰條
      例第67條第6項受有1年內，不得考領駕照之限制；然本案
      受處分人領有合格駕照酒後駕車，不須吊扣駕照，亦不須
      受不得考領駕照之限制，得繼續駕駛違規當時車種，是否
      亦違反公平原則，爰請撤銷原裁定等語。
三、經查：
（一）按道路交通管理處罰條例第68條業於94年12月14日修正，
      並自95年3月1日施行，修正前之道路交通管理處罰條例第
      68條規定：「汽車駕駛人，因違反本條例及道路交通安全
      規則之規定，受吊扣或吊銷駕駛執照處分時，吊扣或吊銷
      其持有各級車類之駕駛執照」，而修正後為：「汽車駕駛
      人，因違反本條例及道路交通安全規則之規定，受吊銷駕
      駛執照處分時，吊銷其持有各級車類之駕駛執照」，即將
      原規定之「吊扣行為人所持有之各級車類之駕駛執照」等
      規定刪除，考其修正理由，乃舊法將違規駕駛人所持有各
      級車類之駕駛執照一併吊扣，失之過酷，影響人民工作及
      生活甚鉅，故修正後乃規定吊扣駕駛執照處分時，不再吊
      扣其持有各級車類之駕駛執照，僅得吊扣違規或違法當時
      所駕駛車種之駕駛執照（參見本院暨所屬法院97年法律座
      談會刑事類提案第40號討論提案及研討結果，本院97年法
      律座談會彙編第554頁至第556頁）。
      本件受處分人，領有職業聯結車駕駛執照，其駕駛自用一
      般小貨車違反交通法令，依法所受之處分應為限制其駕駛
      自用一般小貨車之權利，而非限制其駕駛職業聯結車之權
      利。至於實際執行面，可由交通主管機關於職業聯結車駕
      駛執照上或電腦檔存資料，註記吊扣自用一般小貨車駕照
      ，而為限制車類級別之駕駛資格，尚不得因受處分無較低
      等級之駕照可供吊扣，即率爾代以吊扣較高等級之駕照或
      完全不以處罰。又聲明異議，屬一種司法救濟途徑，由法
      院審查受處分人所涉之違規事實是否成立，及原處分所適
      用之法條是否正確、裁罰是否適當，因法院負有司法審查
      之作用，對原處分失當時，應自為處分，以本案而言，就
      罰鍰、吊照及安全講習等處罰效果，宜為一併重新諭知（
      參見本院暨所屬法院98年法律座談會刑事類提案第23號討
      論提案、審查意見及研討結果）。
（二）次按違反行政法上義務之處罰，以行為時之法律或自治條
      例有明文規定者為限，行政罰法第4條定有明文。行政機
      關應依法律而為行政行為，就對人民自由權利所為之限制
      須有法律或經法律授權行政機關訂定之法規命令明文規定
      始得為之，為民主法治國家基本原則之一，故對於違反社
      會性程度輕微之行為，處以罰鍰、沒入或其他種類行政罰
      ，雖較諸對侵害國家、社會、個人法益等科以刑罰之行為
      情節輕微，惟本質上仍屬對於人民自由或權利之不利處分
      ，其應適用處罰法定主義，仍無不同。為使行為人對其行
      為有所認識，進而擔負其在法律上應有之責任，自應以其
      違反行政法上義務行為時之法律或經法律授權行政機關訂
      定之法規命令有明文規定者為限。本件受處分人持較高等
      級之職業聯結車駕駛執照，而酒醉駕駛較低等級自用一般
      小貨車之違規，若仍得以職業聯結車駕駛執照駕駛職業聯
      結車，或有提高他用路人之風險；或無助於預防將來再犯
      之虞，惟如前所述，修正後之道路交通管理處罰條例第68
      條，有關駕駛人受吊扣駕駛執照處分之規定，既不再吊扣
      其持有各級車類之駕駛執照，則原處分機關，即不得再憑
      以吊扣其違規車輛以外之駕駛執照，苟其仍因酒醉駕駛低
      等級之自用一般小貨車違規，而致有漏洞，亦屬執行或立
      法政策之問題，尚不得為達行政目的，而恣意為法律所未
      明文規定或授權之處分。
（三）復按「道路交通安全規則」係交通部會同內政部依據道路
      交通管理處罰條例第92條第1項所訂定之行政命令。依道
      路交通安全規則第61條規定：「汽車駕駛人取得高一級車
      類之駕駛資格者，應換發駕駛執照，並准其駕駛較低級車
      類之車輛。」，基此一人一照原則，一般汽車駕駛人即使
      已取得不同級車類之駕駛資格，亦僅得持有一張即最高一
      級車類之駕駛執照。本件受處分人領有職業聯結車駕駛執
      照，其酒後駕駛自用一般小貨車之違規事證，固屬明確，
      惟修正後之道路交通管理處罰條例第68條規定既將「吊扣
      」等字刪除，駕駛人受吊扣駕駛執照處分時，自不再吊扣
      其持有各級車類之駕駛執照。行政機關因行政目的所設之
      「一人一照」原則，致受處分人無自用一般小貨車駕駛執
      照可供吊扣，原處分機關逕行吊扣受處分人之職業聯結車
      駕駛駕駛執照，雖可達成限制受處分人繼續駕駛自用一般
      小貨車之目的，惟亦同時限制受處分人駕駛其他種車輛之
      權利，使用之手段顯逾其所欲達到之目的，而欠缺比例性
      ，逾越修正後道路交通管理處罰條例第68條之規範意涵及
      範圍。是以行政機關於作成吊扣駕駛執照處分時，應就行
      為人所應吊扣之駕駛執照種類予以限定，始符合依法行政
      原則。況酒醉駕車行為均製造法所不容許之風險，以風險
      製造之立場觀之，並不因駕駛車輛種類之不同，而有所差
      別。但從風險實現之觀點而言，酒醉駕駛車類之不同，其
      對於交通安全衍生之實害結果也有所差異，如駕駛人駕駛
      低一級之車類違反本條例之規定時，不論其所造成之實害
      結果，而一律吊扣駕駛人所持有之各類駕照，亦有違反相
      同事件相同處理，不同事件不同處理之平等原則（參見本
      院暨所屬法院97年法律座談會刑事類提案第40號討論提案
      暨研討結論）
（四）本件原審裁定既認受處分人確有駕駛自用一般小貨車經測
      試檢定，有「酒精濃度超過規定標準」之違規情形，則受
      處分人依法應受之處分乃限制其駕駛自用一般小貨車之權
      利，即吊扣自用一般小貨車之駕駛執照，尚不能因受處分
      人現實上僅持有聯業聯結車之駕駛執照，即違背法律規定
      諭知免罰。至於道路交通主管機關對於汽車駕駛執照之管
      理，因採取一照原則，未發給駕駛人較低等級之駕駛執照
      ，惟主管機關仍可利用電腦資料處理或在聯業聯結車駕照
      註記或其他方式，吊扣受處分人自用一般小貨車之駕駛執
      照，執行層面應可妥適克服，尚難逕謂無法執行，而諭知
      不罰。原審裁定未審酌及此，就此部分逕為不罰之諭知，
      尚與道路交通管理處罰條例第35條第1項第1款、第68條等
      規定不合。抗告意旨認應剝奪受處分人汽車駕駛用路權，
      維持原「吊扣職業聯結車駕駛執照1年」之處分，固非可
      取，然原裁定既有上開違誤之處，仍屬無可維持，應由本
      院將原審裁定撤銷，並為自為裁定（參見本院暨所屬法院
      98 年法律座談會刑事類提案第20號、第23號討論提案審
      查意見暨研討結果）。
四、據上論結，應依道路交通案件處理辦法第20條、第26條，刑
    事訴訟法第413條後段，裁定如主文。
中    華    民    國    98    年    12    月    17    日
                  刑事第十六庭審判長法  官  溫耀源
                                    法  官  王敏慧
                                    法  官  許增男
以上正本證明與原本無異。
不得再抗告。
                                    書記官  廖麗蓮
中    華    民    國    98    年    12    月    18    日


司法院資訊處製作；財團法人民間司法改革基金會備份。
